臺灣臺北地方法院民事裁定　　　　　　　 96年度抗字第445號
抗　告　人　辛○○
　　　　　　　　　　　　號
　　　　　　庚○○
　　　　　　戊○○
　　　　　　丙○○
　　　　　　乙○○
　　　　　　己○○
上列抗告人就甲○○○○○○○○○○○聲請選派清算人事件，
對於中華民國96年5月11日本院96年度司字第141號民事裁定提起
抗告，本院裁定如下：
    主  文
抗告駁回。
抗告費用新台幣壹仟元由抗告人負擔。
    理  由
一、本件抗告意旨略以：甲○○○○○○○○○○○（下稱菸葉
    改進社）於民國90年10月11日決議解散後，應依章程第41條
    規定選任清算人，依前開章程規定，社員代表大會應選任5
    人至7人為清算人，惟社員代表大會卻不依章程規定而選任
    有13人之多，與章程規定明顯不符，嗣後清算委員會之會議
    記錄亦因財政部認定其決議無正當性與合法性而不予備查，
    顯見其不合法之所在。且自菸葉改進社解散後，其所為諸多
    會議均不為財政部所核備，決議均為無效；經前開不合法召
    集之社員大會選任之清算人，違反章程之規定，依民法第56
    條第2項之規定其決議應為自始無效，故無法依章程選任清
    算人至明。原審以抗告人未能提出釋明之文件，尚難認為菸
    葉改進社已不能依章程規定選任清算人，應屬違誤。為此聲
    明依民法第38條之規定，聲請本院選派「甲○○○○○○○
    ○○○○」原理監事、「臺灣菸葉生產事業協進會」理事長
    及財政部（原菸葉改進社主管機關）為清算人云云。
二、按法人解散後，其財產之清算，由董事為之。但其章程有特
    別規定，或總會另有決議者，不在此限；不能依前條規定，
    定其清算人時，法院得因主管機關、檢察官或利害關係人之
    聲請，或依職權，選任清算人；法人至清算終結止，在清算
    之必要範圍內，視為存續，民法第37條、第38條及第40條第
    2項分別定有明文。揆諸前開條文規定，法人解散後，其財
    產之清算，章程有特別規定者，依章程之規定，如章程無規
    定清算人，則應由董事或理事擔任清算人，不能依上開規定
    定其清算人時，法院始得依聲請或依職權，選任清算人。
三、經查：
（一）菸葉改進社於90年10月11日經第25屆第2次臨時社員代表
      大會會議決議解散，選出案外人丁○○、鄭吉郎、曾秋伯
      、詹春福、周勝山、陳滿祥、呂三郎（下稱丁○○等7人
      ）及案外人蔡欽、蔡坤硼、游新慶、傅雨郎、林達光、吳
      俞螢（下稱蔡欽等6人）等13人為清算人，並於95年5月12
      日第一次清算會議時簽署清算人願任同意書，丁○○於95
      年10月30日向本院陳報上開清算事件及清算人名單及居住
      所等資料，雖經本院以系爭菸改社之章程第41條規定應僅
      得由社員代表大會選任5至7人為清算人，惟系爭菸改社社
      員代表大會通過之清算人有13人之多，與章程之規定不符
      ，而命丁○○等7人補正，丁○○等7人即於95年12月21日
      召開95年度第4次清算委員會議，該次會議中蔡欽等6人自
      願辭去清算人職位，丁○○等7人則仍為菸葉改進社之清
      算人，並經檢附相關會議記錄及辭任書向本院陳報，惟本
      院卻認由系爭清算委員會所選舉之清算人並不符合章程之
      規定，而認為丁○○等7人未補正，於95年12月29日以95
      年度司字第898號裁定駁回駁回系爭之聲請，經丁○○等7
      人提出抗告後，復經本院以96年度抗字第88號駁回抗告確
      定在案，此部分經本院調閱95年度司字第898號、96年度
      抗字第88號呈報清算人卷宗核閱屬實。
（二）然菸葉改進社於發現前開不符章程規定之情事後，旋即於
      95年12月21日召開95年度第4次清算委員會議。會議中原
      經社員代表大會選任之清算人蔡欽等6人自願辭任清算人
      職位。因此，蔡欽等6人自該辭任之日起，即已失去清算
      人身份，其餘清算人即丁○○等7人確定為菸葉改進社之
      清算人，亦符合章程所定之清算人數。另該菸葉改進社再
      於96年1月18日召開第26屆第3次臨時社員代表大會，經全
      體社員決議通過確認推舉丁○○等7人為清算人，並追認
      先前已完成登報公告請債權人申報債權等各項清算程序後
      ，復向本院呈報由丁○○等7人擔任菸葉改進社之清算人
      ，亦經本院於96年4月25日以北院錦民山96年度司字第346
      號函准予備查在案，此部分有菸葉改進社第4屆第4次理監
      事聯席會會議記錄、第26屆第2次社員代表大會會議記錄
      、清算人願任同意書、菸葉改進社95年度第2次清算委員
      會會議記錄暨菸葉改進社章程附於96年度司字第346號卷
      可參，自應認菸葉改進社現已由丁○○等7人擔任清算人
      並執行相關之清算業務，並無不能選任清算人之情事。
（三）又依菸葉改進社之章程第41條之規定，就菸葉改進社解散
      後清算人之產生已有規定，應由社員代表大會就社員中選
      任5至7人組成清理委員會，依前開民法第37條之規定，清
      算人由其章程之特別規定而選派之。抗告意旨雖稱社員代
      表大會之決議均不為財政部所核備，顯其不合法之所在，
      其所為之決議、清算人之選派均屬無效，故有已不能依章
      程選派清算人事由。惟抗告人所稱不合法者，係社員代表
      大會就清算範圍外之社務運作及社產處分之決議；就清算
      人之選任，應屬清算之必要範圍，其選任非謂不合法。抗
      告人自承菸葉改進社並無不能召開社員代表大會或不能選
      任清算人，準此，尚難認菸葉改進社有前開民法第38條規
      定之不能定清算人之情事，則抗告人聲請本院為菸葉改進
      社選任清算人，於法即有未合。
四、綜上所述，抗告人主張依民法第37條、第38條之規定，聲請
    本院選派菸葉改進社之清算人，並無理由。原裁定駁回抗告
    人之聲請，並無不合。抗告意旨指摘原裁定不當，求予廢棄
    ，並無理由，應予駁回。
五、據上論結，本件抗告為無理由。依非訟事件法第46條、第21
    條第1項、第24條第1項、民事訴訟法第495條之1第1項、第
    449條第1項、第78條、第85條第1項，裁定如主文。
中　　華　　民　　國　　96　　年　　10　　月　　15　　日
               民事第四庭審判長法  官   劉坤典
                               法  官   匡  偉
                               法　官　 黃柄縉
以上正本係照原本作成
如不服本裁定，僅得於收受本裁定正本送達後10日內，以適用法
規顯有錯誤為理由，向本院提出再抗告狀，（須附繕本一份及繳
納再抗告裁判費新台幣1,000元），並經本院許可後始可再抗告
。
中　　華　　民　　國　　96　　年　　10　　月　　15　　日
                    　　　　　　書記官　楊湘雯
